臺灣澎湖地方法院民事判決　九十三年度訴字第二二號
　　原　　　告　澎湖縣第一信用合作社
　　法定代理人　甲○○
　　訴訟代理人　乙○○
　　被　　　告　己○○
　　兼　右一人　丁○○
　　訴訟代理人
右當事人間請求清償借款事件，本院判決如左：
    主    文
被告丁○○應給付原告新台幣壹佰捌拾萬元，及自民國九十三年二月十七日起至清償
日止，按年息百分之五計算之利息，並自民國九十三年四月三十日起至清償日止，其
逾期在六個月以內者，按上開利率百分之十，逾期超過六個月以上部分，按上開利率
百分之二十計算之違約金。
原告其餘之訴駁回。
訴訟費用由被告丁○○負擔二分之一，餘由原告負擔。
    事實及理由
甲、兩造爭執要旨：
一、原告起訴主張：被告丁○○以被告己○○、訴外人戊○○、丙○○等人為連帶保
    證人，於民國九十二年三月十七日向原告借用新台幣（下同）壹佰捌拾萬元，利
    息按年息百分之五計算，逾期清償在六個月以內者，按上開利率百分之十，超過
    六個月者，按上開利率百分之二十計付違約金，清償期為民國九十三年三月十七
    日。上開借款最初借款日為八十二年十月八日，約定借款後一年清償，惟清償期
    屆至後逐年換單，九十二年三月十七日係最後一次換單。詎系爭借款清償期屆至
    後，屢向被告催討，均置之不理，利息僅繳至九十三年二月十六日，依法被告丁○○、己○○自應付連帶給付責任，為此提起本件訴訟，請求被告二人連帶給付
    原告一百八十萬元，及自民國九十三年二月十七日起至清償日止，按年息百分之
    五計算之利息，並自民國九十三年四月三十日起至清償日止，逾期在六個月以內
    者，按上開利率百分之十，逾期超過六個月以上部分，按上開利率百分之二十計
    付違約金。
二、原告對被告抗辯之說明：系爭借款之初及每年換單時，雖均由被告丁○○出面持
    被告己○○之印鑑章、印鑑證明替被告己○○在借款申請書、本票上簽名蓋章，
    被告己○○並未親自出面，然被告己○○將印鑑章、印鑑證明交由被告丁○○使
    用，即有授權其代為辦理借款之意，被告己○○應負授權人之責任，縱使被告己○○未實際授權，由其將印章、印鑑證明交由被告丁○○行使之行為，亦構成表
    見代理，仍需負授權人之責任。且被告己○○曾於七十六年間向原告借用五十五
    萬元，並辦理對保，依據當時所簽定之授信約定書第二十三條規定，只要被告己○○日後簽發票據所使用的印鑑章跟授信約定書所載印鑑相符時，被告己○○依
    約即負清償責任，不得以印章被盜用而抗辯不負清償責任。
三、被告丁○○抗辯稱：系爭一百八十萬元之借款為被告丁○○在未經被告己○○同
    意之情況下向原告借用，被告丁○○擅自持被告己○○之印鑑章申請印鑑證明，
    並將在借款申請書、本票上，簽署被告己○○之姓名，並蓋用己○○之印鑑章於
    其上，每年換單時，被告丁○○都以相同方式辦理，需要繳息時，亦由被告丁○○持現金至原告至繳款，且被告己○○長年在外捕魚，故被告己○○完全不知情
    。依照原告相關規定，借款或換單時皆需本人到場，但因原告與被告丁○○之兄
    李毓璋關係良好，故未依照規定辦理，要求被告己○○到場，原告早就知道本件
    借款被告己○○並不知情且未同意被告丁○○辦理，自不能要求被告己○○負連
    帶清償責任。
四、被告己○○辯稱：系爭一百八十萬元借款，被告己○○完全不知情，因被告長年
    在外捕魚，家中事務均交由其妻即被告丁○○處理，印鑑章也是由被告丁○○保
    管，但被告己○○從未授權被告丁○○借用系爭款項，只有在七十六年間曾向原
    告借一筆款項，但已經還清，之後若要再借款，原告應通知被告本人到場確認，
    不可僅由被告丁○○一人出面即可辦理，原告不依規定行事，自不得要求被告己○○負連帶清償責任。
乙、得心證之理由：
一、原告主張被告丁○○以被告己○○、訴外人戊○○、丙○○等人為連帶保證人，
    於民國九十二年三月十七日向原告借用一百八十萬元，利息按年息百分之五計算
    ，逾期清償在六個月以內者，按上開利率百分之十，超過六個月者，按上開利率
    百分之二十計付違約金，清償期為民國九十三年三月十七日。上開借款最初借款
    日為八十二年十月八日，約定借款後一年清償，惟清償期屆至後逐年換單，九十
    二年三月十七日係最後一次換單。詎系爭借款清償期屆至後，被告二人均未依約
    清償，利息僅繳至九十三年二月十六日等情，業據其提出本票、借款申請書、授
    信約定書、印鑑證明書、放款對帳單等為證，並為被告二人所不爭執，堪信為實
    。而系爭借款自伊始，以至每年換單之時，均由被告丁○○一人出面替被告己○○簽名蓋章，被告己○○從未親自出面，繳息亦由被告丁○○自行前往原告處以
　　現金繳納一節，亦為原告所不爭執。故本件應審究者，即被告丁○○是否在未經
　　被告己○○同意或授權之情況下以其名義為連帶保證人向原告借用系爭款項？若
　　被告己○○並未同意，其是否仍需負表見代理責任？二、經查：
  (1)原告稱被告丁○○出面借款時，曾提出被告己○○於八十二年十月八日之印鑑證
    明，根據相關規定，印鑑證明必定由本人親自前往辦理，故由此可證明被告己○○確有授權被告丁○○以其名義為連帶保證人借用系爭款項。然經本院向馬公戶
    政事務所函查之結果，得知該印鑑證明書並非被告己○○本人親自辦理，而係委
    由訴外人即被告丁○○之妹戊○○前往辦理，此有該所回函及所附之印鑑證明申
    請書、委任書在卷可佐。而證人戊○○於本院審理時復到庭證稱：「該印鑑證明
    是我大哥李毓璋叫我去辦的，本來是我姊姊丁○○要去辦理，後來不知道什麼原
    因，就叫我去辦理，我當時只有拿印鑑及身分證就可以辦理，申請書及委任書上
    己○○的簽名都是我替他簽的」等語，經本院核對上開申請書、委託書上當事人
    「己○○」以及申請人（受委任人）戊○○的筆跡，在字型、運筆上都極為相似
    ，應係出於同一人之手，故證人戊○○上開證詞堪予採信，故該印鑑證明並非由
    被告己○○本人親自辦理，亦非由己○○委託證人戊○○辦理，應足認定。依此
    ，被告丁○○所持用以借款之印鑑證明顯非被告己○○親自申請，亦非己○○所
    交付，自難僅憑該印鑑證明而認定其有授權被告丁○○辦理系爭借款。
  (2)證人及系爭借款之連帶保證人丙○○、戊○○於本院審理時曾分別到庭證稱：「
    我是被告丁○○之妹婿，戊○○是我太太，我有擔任系爭借款之連帶保證人，當
    時是李毓璋拜託我去當連帶保證人，我當時去的時候是要去對保，我看到被告二
    人的印章都蓋好了，當時我不知道己○○知不知道此筆借款，是後來要繳息的時
    候被告丁○○到我家哭訴，我才知道被告己○○並不知情，我們為了要確保他們
    家庭的和諧，還拿了好幾次的錢給丁○○去繳息，以免被己○○知道，根據丁○○跟我所講的，李毓璋答應很快就會還錢，但沒想到一拖再拖。己○○在五、六
    年前說準備要去貸款買漁船，被告丁○○就跑來向我太太哭訴，說這樣下去的話
    會被己○○知道，我為了這件事前，拿另一筆土地借款三百萬元，其中一百萬元
    借給丁○○處理這件事，後來一百萬元也沒有還給我，我常常為了這件事情跟被
    告丁○○爭吵。」、「系爭借款我有擔任連帶保證人，是我大哥叫我去蓋章的，
    因為當時我大哥說他二個月就會還，所以被告己○○知不知道無所謂，叫我要放
    心，當時我很清楚被告己○○並不知道這筆借款的事情」等語。徵諸證人丙○○
    、戊○○雖與被告等人有親戚關係，然其等平日尚有債務糾紛，並非全無嫌隙，
    自不能因此親屬關係而認證人有故為迴護被告證詞之理；況該二名證人又同為系
    爭借款之連帶保證人，若被告己○○亦需同負連帶清償責任，事實上可分擔風險
    ，降低其等遭受原告求償之機會，故由此觀點言之，證人丙○○、戊○○更無可
    能迴護被告己○○而使其無須擔負連帶保證責任，是其等二人之證詞應具有相當
    之可信度。
  (3)綜上所述，就客觀情狀而言，系爭借款放款之初以至每年換單之時，均係由被告
    丁○○一人出面替被告己○○簽名蓋章，且被告丁○○所提出之己○○印鑑證明
    ，又非己○○親自申請並交付，況每年繳息時復均由被告丁○○出面繳交，憑此
    已難認定被告己○○確有授權被告丁○○辦理系爭借款；就主觀認知而言，由以
    上二名證人丙○○、戊○○之證詞，已足認定被告己○○確實從頭至尾對此事均
    不知情，故本件已有相當證據證明被告己○○並未授權或同意被告丁○○以其名
    義擔任系爭借款之連帶保證人，被告二人此項辯解，應信為真實。
三、按由自己之行為表示以代理權授與他人者，對於第三人應負授權人之責任，必須
    本人有表見之事實，足使第三人信該他人有代理權之情形存在，使足當之。我國
    人民將自己印章交付他人，委託該他人辦理特定事項者，比比皆是，倘持有印章
    之該他人，除受託辦理之特定事項外，其他以本人名義所為之任何法律行為，均
    需由本人負表見代理之授權人責任，未免過苛（最高法院七十年台上字第六五七
    號判例參照）。本件原告為金融機構，關於經原告核准之授信案件，於辦理對保
    、放款、展期時，為求慎重，皆規定應由借保戶本人到場親自簽名蓋章，不得進
    驗對借保戶留存之印鑑相符即可，此由原告所提出之「保證責任澎湖縣第一信用
    合作社授信及徵信處理流程與作業手冊」授信案件審核作業要點注意事項八之一
    、九之一等內部規定即明。原告雖不否認有此內規，並自承一般情況皆如此辦理
    ，惟稱辦理系爭借款之貸放、換單時，因認被告己○○將印章交付被告丁○○行
    使，故認為已有授權，始通融由被告丁○○辦理云云，然夫妻間相互保管印章、
    印鑑本屬平常，若僅因夫妻一方持有他方之印章即認已有授權，而無須加以確認
    ，在現今財產、經濟犯罪充斥之工商社會實屬難以想像。尤其有關授信、對保、
    放款等相關事宜，對於當事人間權益影響重大，更應謹慎處理，以維當事人之權
    益，原告身為金融機構，對此種情況當知之甚詳，否則斷無以上述內規加以規範
    以求慎重之必要。系爭借款放款之初，以至每年換單之時，原告均未通知被告己○○本人到場親自辦理，其程序上已屬不妥，且原告不僅從未要求被告丁○○提
    出被告己○○之委託書，甚至從未以各種方式聯絡己○○本人加以確認，徒憑被
    告丁○○持有被告己○○之印章，即認已有授權，揆諸首揭判例說明及吾人之經
    驗法則，均難認為有理。準此，原告主張被告己○○有交付於被告丁○○印章之
    行為已構成表見代理，殊無足採，被告己○○自毋庸負授權人之責任。至於被告
    己○○於七十六年與原告所簽定之授信約定書第二十三條規定：「立約人現在及
    將來所簽發之票據，借據或其他證書及為背書、承兌、參加承兌、保證行為所使
    用之印章如與本約定書所留存之印鑑相符時，立約人即願依照該項票據、借據或
    證書負票據債務之責任，絕不因印章係被盜用或其他任何情形有所抗辯」部分，
    其條款內容已明確表示係立約人「本人」所簽發之票據，並不包括他人所冒簽之
    部分，否則若解釋為遭他人盜用印章者亦需負清償責任，此約定顯然有違公序良
    俗，是原告執此主張被告己○○應負清償責任，亦屬無理。
四、按消費借貸契約，借用人應於約定期限內，返還與借用物種類、品質、數量相同
    之物；又遲延之債務，以支付金錢為標的者，債權人得請求依法定利率計算之遲
    延利息，但約定利率較高者，仍從其約定利率；另當事人得約定債務人不履行債
    務時，應支付違約金，民法第四百七十八條前段、第二百三十三條第一項及第二
    百五十條第一項分別定有明文。今被告丁○○既未依約全額清償其向原告借貸之
    款項，則原告依消費借貸契約請求被告給付借款一百八十萬元，及如訴之聲明所
    載之利息、違約金，為有理由，應予准許。至於被告己○○部分，因其並未同意
    或授權被告丁○○以其名義擔任系爭借款之連帶保證人，故原告本於消費借貸以
    及連帶保證之法律關係，請求被告己○○與被告丁○○同負連帶清償責任，為無
    理由，應予駁回。
五、據上論結，原告之訴為一部有理由、一部無理由，依民事訴訟法第七十九條，判
    決如主文。
中　　　華　　　民　　　國　　九十三　　年　　　九　　　月　　　十五　　日
~B臺灣澎湖地方法院民事庭
~B　　法　　　官　管安露
右正本係照原本作成。
如對本判決上訴，須於判決送達後二十日內，向本院提出上訴狀(須附繕本)。
中　　　華　　　民　　　國　　九十三　　年　　　九　　　月　　　十六　　日
~B　　法院書記官　呂黎明
